最高法院刑事判決　　　　　　　　　　　　　　　九十一年度台上字第一三七○號
　　上　訴　人　甲○○
右上訴人因強盜案件，不服台灣高等法院高雄分院中華民國八十八年十一月九日第二
審判決（八十八年度上訴字第一二四八號，起訴案號：台灣高雄地方法院檢察署八十
八年度偵緝字第一八號），提起上訴，本院判決如左：
    主  文
原判決撤銷，發回台灣高等法院高雄分院。
    理  由
本件原判決認定：上訴人甲○○前曾於民國（下同）八十一年間因施用毒品案件，經
法院判處有期徒刑三年四月，褫奪公權三年確定，於八十四年十一月十一日假釋期滿
執行完畢，不知悔改，復與其友人陳永昌（業經判刑確定）共同基於意圖為自己不法
所有之犯意聯絡，於八十七年四月一日晚上十時許，共同前往位於高雄市○○○路新
源小客車租賃有限公司，由上訴人為承租人、陳永昌為連帶保證人，向該公司租得車
牌號碼ＹＵ｜八五一七號之豐田牌自用小客車後，再前往不詳地點搭載吳天寶及不詳
姓名綽號「鱷魚」之成年男子，四人共同基於意圖為自己不法所有之犯意聯絡，先於
八十七年四月二日凌晨某時，持可供作凶器用之扳手，在高雄市○○區○○街與德民
路口旁，竊取蔡綺玲所有車牌ＸＯ｜三一七七號小客車之車牌二枚，得手後，卸下前
揭租得自用小客車之車牌，改懸上開竊得之車牌，以免遭追查及曝光身分，嗣改由「
鱷魚」之男子開車，四處尋找強盜作案對象，而於同日凌晨三時許，尾隨林珈伊駕駛
車牌號碼ＹＭ｜一六六六號自小客車至高雄市鼓山區○○○路二一八巷三三號住處，
於林珈伊正準備開門進屋時，「鱷魚」迅即駕車至林珈伊身旁停車，由吳天寶持一把
短開山刀下車，嚇令林珈伊不許動，致使林珈伊不能抗拒，而強取林珈伊之黑色背包
一個（內有皮夾一個、新台幣七百元、身分證一枚、金融卡一張、行動電話一具），
得手後，正欲駕車逃逸，適林珈伊高聲喊叫，林珈伊家裡多名友人王慶俊、楊先運、
趙琳璋、呂春林，隨即衝出並駕車追趕圍捕，至高雄市○○路與大華街口，王慶俊等
人以所駕駛車輛碰撞上訴人等人所駕駛之自小客車後，上訴人與吳天寶、「鱷魚」等
三人乃持上開短開山刀分別逃逸，陳永昌來不及逃逸，當場被逮捕，並在該遺留現場
之改懸車牌ＸＯ｜三一七七號自用小客車上，取出上開遭劫之皮夾、現款、身分證、
金融卡、行動電話等財物（上開贓物已發還被害人）及開山刀刀鞘兩個，上訴人則經
檢察官發布通緝由警緝獲到案等情。因而撤銷第一審之判決，改判仍論處上訴人共同
意圖為自己不法所有以強暴致使不能抗拒而取他人之物（累犯）罪刑，固非無見。
惟查：一、證人之個人意見或推測之詞，不得作為證據，刑事訴訟法第一百六十條定
有明文。證人蔡金一於警訊及原審均供稱其係經警方通知後，始知其女兒蔡綺玲所有
牌照ＸＯ｜三一七七號自用小客車車牌失竊之事；其於原審對於受命法官訊問：「拆
除車牌須何工具？」，雖答稱：「開口扳手、梅花扳手、套頭才能拆得掉」等語（見
原審卷第三十一頁），既未親睹上訴人與共犯陳永昌等人如何竊取該車牌之事實，要
純屬其個人意見或推測之詞，依前揭規定，自屬欠缺證據能力。原審竟採為認定上訴
人有與陳永昌等人持扳手共同行竊上開車牌之論罪證據，其採證認事於證據法則自屬
有違。二、刑事訴訟法應用辯護人之案件，辯護人雖經到庭，而未為明確之辯護意旨
，即與未經辯護無異，逕行判決者，其判決仍屬當然違背法令。本件上訴人被訴涉嫌
犯廢止前懲治盜匪條例第五條第一項第一款之強盜罪，依刑事訴訟法第三十一條第一
項之規定，係應行強制辯護之案件，查原審雖於八十八年十月二十六日審判期日，由
指定公設辯護人孫妙岑到庭為上訴人辯護，然依審判筆錄記載：「公設辯護人孫妙岑
起稱：辯護意旨如辯護書所載」；但遍查全卷，並無該公設辯護人所提出之任何辯護
書狀，自不能解為該公設辯護人已就事實及法律為上訴人作有利之辯論，原審未經真
正之辯護逕行判決，依照上述說明，顯非適法。三、刑事訴訟法第九十五條第一款規
定「訊問被告應先告知犯罪嫌疑及所犯所有罪名。罪名經告知後，認為應變更者，應
再告知。」，乃被告在刑事訴訟程序上應受告知之權利，為憲法第八條第一項正當法
律程序保障內容之一，旨在使被告能充分行使防禦權，以維審判程序之公平。其所謂
「犯罪嫌疑及所犯所有罪名」，除起訴書所記載之犯罪事實及所犯法條外，自包含依
刑事訴訟法第二百六十七條規定起訴效力所擴張之犯罪事實及罪名。法院就此等新增
之罪名，均應於其認為有新增之情形時，隨時、但至遲於審判期日前踐行上開告知之
程序，使被告知悉而充分行使其防禦權，始能避免突襲性裁判，而確保其權益。本件
原判決就上訴人竊取車牌涉犯刑法第三百二十一條第一項第三、四款之加重竊盜罪，
而未經檢察官起訴之犯罪事實，認與其餘已經起訴論罪部分有牽連犯之裁判上一罪關
係，乃併予審判；依原審審判筆錄之記載，原審對於上開起訴效力擴張之犯罪嫌疑事
實，固已踐行調查辯論程序，但僅對上訴人告知檢察官起訴書及第一審判決書所記載
之犯罪事實及罪名，而未告知所犯所有新罪名，依上揭說明，其訴訟程序仍難謂無瑕
疵。又上訴人行為後，懲治盜匪條例業經總統於九十一年一月三十日公布廢止，刑法
第三百二十八條、第三百三十條等關於強盜等罪部分，亦經修正公布，原審於八十八
年十一月九日判決時未及審酌懲治盜匪條例業經廢止之事實並比較新舊法，適用最有
利於上訴人之法律，因本院判決前該法律之廢止及新法之施行，均已公布生效，原判
決仍無可維持。以上諸端，或為上訴意旨所指摘，或為本院得依職權調查之事項，應
認原判決有撤銷發回更審之原因。
據上論結，應依刑事訴訟法第三百九十七條、第四百零一條，判決如主文。
中      華      民      國    九十一    年      三      月     十四     日
                              最高法院刑事第十一庭
                                  審判長法官  呂  潮  澤
                                        法官  白  文  漳
                                        法官  陳  世  雄
                                        法官  孫  增  同
                                        法官  林  開  任
      右正本證明與原本無異
                                              書  記  官
中      華      民      國    九十一    年      三      月     十九     日
